【裁判字號】    88,上訴,2259
【裁判日期】    890331
【裁判案由】    偽造文書
【裁判全文】
臺灣高等法院臺中分院刑事判決                  八十八年度上訴字第二二五九號
    上  訴  人  臺灣臺中地方法院檢察署檢察官
    被      告  乙○○○
    輔  佐  人
    即被告之
右上訴人因被告偽造文書案件，不服臺灣臺中地方法院八十六年度訴字第一五六七號
中華民國八十八年六月十一日第一審判決（起訴案號：臺灣臺中地方法院檢察署民國
八十六年度偵續字第一四號），提起上訴，本院判決如左：
    主      文
上訴駁回。
    理      由
一、本案經本院審理之結果，認第一審判決以被告乙○○○被訴之犯罪不能證明，予
    以諭知無罪，並無不當，應予維持，並引用第一審判決書記載之理由及證據（如
    附件）。
二、告訴人丙○○以本件所有房地辦理移轉登記與被告乙○○○後，即於八十三年七
    月三十日與乙○○○訂立該建物之房屋租賃契約，並偕同乙○○○於同日到臺灣
    臺中地方法院公證處辦理公證，親自在房屋租賃契約及公證書請求人處簽名之事
    實，有該契約暨公證書在卷可稽，告訴人亦坦認確與被告乙○○○至法院公證並
    簽名無誤（見八十五年度偵字第一八七八五號卷第十二頁），證人即代書尤碧玉
    於本院八十五年度上易字第一五九六號一案作證時，仍再次明確供稱：「我有打
    電話到丙○○家去向她確認是否她自己親自簽名，有無同意辦理過戶，她在電話
    中都有承認」、「（有何資料可以證明丙○○確有同意要辦理過戶給被告－乙○○○）後來有偕同到台中地院辦理租賃契的合作契約，所以丙○○絕對有同意（
    見該卷八十五年八月二十二日訊問筆錄）等語甚詳。而依前開租賃契約約定，其
    租賃期限為八十三年八月一日起至八十四年七月三十一日止計一年；租金每月新
    台幣二萬元，於每個月的第一日支付租金一次（見契約書第二、三條），嗣租期
    屆滿，被告乃委周春霖律師以存證信函告稱：「本所當事人乙○○○出租予台端
    居住之台中縣潭子鄉○○路○段二○二巷三號二層樓房全部，租期於八十四年七
    月三十一日屆滿，期滿後即不再續租，屆時希台端自行搬遷。又台端積欠之租金
    新台幣二十四萬元，請台端於八十四年七月三十一日以前全部清償，以免生訟事
    。」等情，告訴人丙○○並於八十四年七月二十六日收受，有台中郵局第四三八
    四號存證信函及掛號函件執據在卷可按（八十四年度偵續字第一九八號卷第六十
    六頁至七十頁）。又參以告訴人丙○○於八十五年二月二十六日偵查時就檢察官
    訊問乙○○○「（是否有同意丙○○房子由他自己去賣）是我當時有跟他說房子
    過戶給我比較有保障，如果他有辦法賣到較好的價錢，我願意將文件交還給他由
    他自己去處理」後，執以「是否有此有」，供稱「是的」（同上偵續一九八號卷
    第一○○頁正面）乙節，足證告訴人確有同意本件房地辦理移轉登記與被告乙○○○情事。
三、公訴人上訴意旨仍執前詞，指摘原審判決不當，經核非有理由，應駁回其上訴。
據上論斷，應依刑事訴訟法第三百六十八條、第三百七十三條，判決如主文。
本案經檢察官甲○○到庭執行職務。
中      華      民      國    八十九      年      三      月   三十一   日
                              臺灣高等法院臺中分院刑事第四庭
                                    審判長法  官  吳  火  川
                                 法  官  朱      樑
                                          法  官  胡  國  棟
右正本證明與原本無異。
檢察官得上訴。
如不服本判決應於收受送達後十日內向本院提出上訴書狀，其未述上訴之理由者並
得於提起上訴後十日內向本院補提理由書（均須按他造當事人之人數附繕本）。
                                          書記官  吳  麗  慧
中      華      民      國    八十九      年      四      月     五     日
                                                                        Ａ
台灣台中地方法院刑事判決                        八十六年度訴字第一五六七號
    公  訴  人  台灣台中地方法院檢察署檢察官
    被      告  乙○○○  女  六十二歲（民國○○○年○月○日生）
                          國民身分證統一編號：Ｒ二0000000號
                          住台中縣和平鄉○○村○○路○段四一０之一號
    選任辯護人  周春霖律師
右列被告因偽造文書案件，經檢察官提起公訴（八十六年度偵續字第一四號），本院
判決如左：
    主  文
乙○○○無罪。
    理  由
一、公訴意旨略以：緣於民國七十八年十二月十二日，被告丙○○以所有坐落台中縣
    潭子鄉○○段第六五六地號建地及其上建號第三六六號房屋，向台中市第六信用
    合作社（下稱台中六信）貸款新台幣（下同）二百萬元，並設定抵押權。迨至八
    十二年四月七日，丙○○再以上開房、地，向乙○○○借貸三百萬元，以一年為
    期，並設定三百六十萬元抵押權，利息以一角計算，預先扣下三個月利息共二十
    七萬元。嗣期限屆至，丙○○無力清償，乃央求乙○○○准予寬限三個月，於八
    十三年七月一日前，如無法履行給付本票金額時，乙○○○始可就上開房地處理
    過戶事宜。詎乙○○○於八十三年四月一日，佯稱同意丙○○將貸款時限延後三
    個月，惟須換單重新辦理設定為由，要求丙○○開立本票二紙，到期日分別為八
    十三年七月一日、面額九十九萬元及同期、面額三百萬元之本票二紙。另乙○○○利用丙○○不識字之機會，持空白買賣契約書，要求丙○○簽名並提供印鑑證
    明二份，丙○○不疑有他，遂於空白買賣契約書上簽名蓋章，並申請八十三年四
    月一日之印鑑證明二份予乙○○○，乙○○○並於事後予以盜用。約隔一個月之
    後，乙○○○明知渠與丙○○間就上述房地並無買賣關係，竟於取得上開蓋有丙○○印文之空白文件後交由代書尤碧玉辦理上述房地買賣之不動產移轉登記，尤
    碧玉再交給不知情為其所僱用之職員陳素圓、劉淑娟等於八十三年五月十七日當
    日先至臺灣臺中地方法院辦理房地買賣公證︵丙○○雖有與陳素圓、劉淑娟等至
    臺灣臺中地方法院公證，惟丙○○係誤認辦理租賃公證︶，再以買賣為由向台中
    縣豐原地政事務所聲請將上開不動產移轉登記為乙○○○所有，使臺灣臺中地方
    法院公證處及台中縣豐原地政事務所該管公務員將此不實事項登載於職務上所掌
    之公證書及土地登記簿公文書上，足以生損害於丙○○及法院對於公證業務與地
    政機關對於地政管理之正確性。而其間丙○○並未發覺有異，仍於同年五月十四
    日及同年六月十四日，前往台中市第六信用合作社繳付貸款利息各一萬七千九百
    三十七元，並於八十二年五月三十日繳交八十二年度房屋稅。迨至八十三年七月
    間，台中市稅捐稽徵處發覺本件房屋稅溢繳而通知退稅時，丙○○始發覺事有蹊
    蹺，才查悉上情。因認被告涉犯刑法第二百十六條、第二百十條、第二百十四條
    之行使偽造私文書、使公務員登載不實罪嫌云云。
二、按犯罪事實應依證據認定之，無證據不得推定其犯罪事實，刑事訴訟法第一百五
    十四條定有明文。又刑事訴訟法上所謂認定犯罪事實之證據，係指足以認定被告
    確有犯罪行為之積極證據而言，該項證據自須適合於被告犯罪事實之認定，始得
    採為斷罪資料；如未能發現相當證據，或證據不足以證明，自不能以推測或擬制
    之方法，以為裁判之基礎；告訴人之告訴係以使被告受刑事訴追為目的，是其陳
    述是否與事實相符，仍應調查其他之證據以資審認，最高法院二十九年上字第三
    一０五號、四十年台上字第八十六號、五十二年台上字第一三ＯＯ號分別著有判
    例可資參照。
三、公訴意旨認被告涉犯前開偽造文書罪嫌，無非以證人丁○○證稱：告訴人之房地
    因坐落在商業區當時市價約有九百萬元左右，而告訴人當時積欠銀行貸款二百萬
    元，積欠被告乙○○○貸款三百萬元，積欠丁○○七十萬元，總計負欠尚未達六
    百萬元，縱於急需款項之際降價求售亦仍有餘額，以當時告訴人缺錢情況，焉有
    不計較餘額而直接過戶給被告之理？且房地過戶他人名下，則有關貸款自應由新
    所有權人承受，告訴人既非所有權人，自毋須於過戶後之八十三年六月十四日再
    去合作社繳付利息，而告訴人丙○○仍於八十三年五月十四日及同年六月十四日
    ，兩次前往台中市第六信用合作社繳付貸款利息共一萬七千九百三十七元，足見
    告訴人確未同意過戶，並提出繳款證明、公證書、土地登記簿謄本等為其主要論
    據。訊據被告乙○○○堅決否認有為右揭偽造文書行為，辯稱：是告訴人向她借
    錢，後來無法還，告訴人才說要讓她過戶，告訴人不是在空白買賣契約上簽名蓋
    章，而是經告訴人同意過戶，該房地之買賣價款約五百萬元，約定增值稅、其上
    台中市第六信用合作社之第一順位抵押債權亦計入價款由被告支付等語。
四、經查：
  （一）告訴人丙○○確曾於八十二年四月七日以前揭房地為擔保，向被告乙○○○
        借款三百萬元，約定以一年為期（即至八十三年四月六日止），嗣期限屆至
        告訴人仍無力償還，並開立金額各為三百萬元、九十九萬元之本票二張等情
        ，業為告訴人所是認，並有該本票二張在卷可佐；而前開房地原為告訴人所
        有，於八十三年六月十四日收件，於同年月十六日以買賣關係為由始登記為
        被告所有，登記簿上記載之原因發生日則為八十三年五月十七日，有該土地
        、建物登記謄本各一份附卷可稽。
   （二）其次，告訴人丙○○於另案丁○○指訴被告乙○○○偽造文書案（臺灣臺
         中地方法院檢察署八十四年度偵續字第一九八號偵查卷第一００頁）中已
         陳稱：當時被告乙○○○曾說房子過戶給她較有保障，但自己若能賣到比
         較好的價錢，被告亦願再將文件交還給伊出賣等語，足見告訴人當時確實
         曾願意將房地所有權過戶登記給被告；而之前於八十二年四月七日雙方設
         定之抵押權登記已於八十二年十月七日到期，有該土地、建物謄本各一份
         可參，嗣告訴人之借款清償日屆至，如前述雙方復曾談及以前開房地過戶
         登記給為債權人之被告作為清償，被告亦無如告訴人所指，又另行同意再
         辦理僅三個月之短期抵押權設定登記之理，告訴人之指訴已顯有可疑；加
         以，證人即承辦此項登記業務之代書尤碧玉於前開另案丁○○指訴被告林
         許匏治偽造文書案（臺灣臺中地方法院檢察署八十四年度偵續字第一九八
         號偵查卷第十頁）中及本院審理中均證稱：相關契約書等係被告乙○○○
         所交付，當時已經原所有人丙○○於其上簽名，並以電話向丙○○證實該
         文件等係其親筆簽名同意房屋過戶無誤後，才辦理過戶登記手續，後來雙
         方並曾訂立房屋租賃契約至法院公證，且過戶須繳交土地增值稅時，稅捐
         機關會通知當事人，若無買賣當事人亦會知情而提出異議等語。況衡以告
         訴人於前開土地建物移轉登記給被告後之八十三年七月三十日，即與被告
         訂立租賃契約並至法院為租賃契約之公證，有該租賃契約書、公證書各一
         紙為憑，告訴人於偵查中復自承當時對公證內容為租賃契約一節知情（見
         八十五年度偵字第一八七八五號第十二頁），如非告訴人明知且同意，以
         告訴人當時尚積欠案外人丁○○等人之經濟情況，焉有不立即異議請求被
         告返還前開房地，自難以其緊張等諉稱不知，甚至同意辦理租賃契約公證
         之理；足見被告應係徵得告訴人之同意，並經告訴人知情並簽名而辦理前
         開房地之所有權移轉登記。
  （三）抑且，證人即台中市第六信用合作社擔任放款業務之襄理張澤銘於偵查中已
        證稱：同一筆土地於告訴人申請貸款時（七十八年間），估價係每坪三萬五
        千零十五元，總共房價約在四百萬元之價值，同意設定抵押二百四十萬元（
        八十六年度偵續字第十六頁），嗣後該筆房地於本院八十二年度民執六字第
        九一０四號強制執行事件中鑑價結果，土地價值四百十九萬四千五百六十元
        、房屋價值五十三萬元，共計價值四百七十二萬四千五百六十元，有該鑑價
        書一紙附於另案丁○○告訴被告乙○○○、丙○○（即本件告訴人）偽造文
        書案件之八十四年度偵字第一一０八七號偵查卷中可證；則告訴人自承前開
        房地移轉登記給被告時，其上尚有告訴人於七十八年十二月間向台中六信借
        款二百萬元而設定之二百四十萬元最高限額抵押權，並有土地、建物登記謄
        本等件可證，另該移轉登記應繳交土地增值稅六十一萬三千四百五十四元、
        契稅二萬二千一百三十三元均由被告所支付，亦據其提出繳款書二紙為憑；
        則被告就該房屋過戶之價值，以前開告訴人向台中六信借款之二百萬元、告
        訴人當時積欠之三百萬元、利息九十九萬元，加上其支付之土地增值稅、契
        稅等，共支付約六百六十二萬餘元，與前述房屋鑑定價值相較，再衡以當時
        告訴人經濟情況不佳急需用錢，亦難認有何與該房屋當時價值顯不相當之情
        形。至於證人丁○○雖曾證稱該房地當時曾請教相關業者評估約值九百萬元
        ，且證人丁○○與被告同為告訴人之債權人，就此筆房地歸告訴人或被告所
        有，對其債權之確保利害攸關，其證述有此利害關係，遑論其所陳述之房地
        價值僅係粗略估算推測者，自難據此而捨前開經法院估算之最低價值不論，
        即以被告所稱買受之價值不相當等，而為不利被告之認定。
  （四）何況，若如告訴人所稱於八十三年七月初因繳納房屋稅一事發覺房地已經過
        戶，其卻仍於同年七月底與被告簽訂租賃契約並辦理公證，未為任何請求被
        告返還之主張，嗣被告取得該房地之所有權後，於八十四年十一月三十日即
        持該經公證之租賃契約書聲請強制執行告訴人應遷讓房屋，並於八十五年四
        月二十三日執行完畢，告訴人其間亦未曾主張或抗辯該買賣契約書等係被告
        所偽造，嗣八十五年六月六日始提出告訴，益見其係事後為脫免民事責任始
        反悔而提出告訴。至於告訴人提出於八十三年六月二十五日經臺中縣稅捐稽
        徵機關以房屋稅重繳而退還稅款三千一百三十二元之退稅專戶存款支票一紙
        ，所繳納之稅捐應為八十二年度之房屋稅款，當時告訴人仍為房屋所有人，
        縱有溢繳應為八十二年度之房屋所有人如何繳納之問題，本件係繳納該筆房
        屋稅後之八十三年六月十六日始移轉登記給被告，被告本無須代繳去年度稅
        款，況如前述退稅時間既於八十三年六月二十五日（見該退稅支票），則當
        時告訴人應已發覺經他人偽造辦理過戶登記，竟仍於同年七月底與被告簽訂
        租賃契約辦理公證等與常情有違之情形，足見此應與本案無涉而難認足為何
        不利被告之認定；另其提出之臺中六信放款利息收據一紙，係記載其繳付前
        開二百萬元貸款之自八十三年五月十二日起至同年六月十二日止應付之利息
        共一萬七千九百三十七元，而如前述，該筆房地係迄八十三年六月十四日始
        向地政機關辦理移轉登記，而於同年月十六日完成登記手續（公訴意旨均誤
        以該辦理所有權移轉登記之時間為八十三年五月間），則於尚未完成過戶登
        記前之利息仍由原所有權人繳納，亦難認有何顯違常理之處，自難據之即認
        被告有於告訴人不知情下擅自辦理該房地之所有權移轉登記之偽造文書犯行
        。
五、綜上所述，尚難僅憑告訴人顯有可疑之指訴即認被告確有為前揭偽造文書之犯行
    。此外，復查無其他積極證據足資認定被告有為公訴人所指之犯行，揆諸前揭法
    條規定及判例意旨說明，自應諭知被告無罪之判決，以示慎審。
據上論斷，應依刑事訴訟法第三百零一條第一項，判決如主文。
中      華      民      國    八十八    年      六      月     十一     日
                                  台灣台中地方法院刑事第一庭
                                        法  官  林  麗  真
右正本證明與原本無異。
如不服本判決，應於判決送達後十日內向本院提出上訴狀，上訴於臺灣高等法院臺中
分院( 須附繕本 )。
                                         書記官
中    華    民    國      八十八      年       六      月     十五     日


司法院資訊處製作；財團法人民間司法改革基金會備份。
